臺灣高等法院臺南分院刑事判決　　　　 96年度上訴字第317號
上　訴　人　臺灣雲林地方法院檢察署檢察官
上　訴　人
即　被　告　乙○○
選任辯護人　蔡碧仲律師
　　　　　　陳怡禎律師
　　　　　　陳偉展律師
上列上訴人因被告誣告案件，不服臺灣雲林地方法院95年度訴字
第850號中華民國96年2月7日第一審判決（起訴案號：臺灣雲林
地方法院檢察署95年度偵字第169號），提起上訴，本院判決如
下：
    主  文
原判決撤銷。
乙○○公務員誣告他人犯貪污治罪條例之罪，處有期徒刑陸月，
褫奪公權壹年。
    事  實
一、乙○○於民國93年10月間，為雲林縣警察局北港分局（下稱
    北港分局）宏仁派出所警員，負責戶口查察、值班、備勤、
    巡邏等業務；另甲○○則為北港分局第四組組長，負責督導
    、執行戶口查察、外事、後勤等業務，2人均為依據法令從
    事公務之人員。緣乙○○主觀上認為甲○○對其戶口查察業
    務之督導過於嚴格，因而心生不滿，明知甲○○未曾利用職
    權向轄區員警要求贈送茶葉而得免除業務督導缺失之申誡處
    分，竟意圖使甲○○受貪污治罪條例所定之罪之刑事處分，
    於93年10月11日14時23分許，在雲林縣元長鄉某處，以其使
    用之門號0000000000號行動電話撥打110報案，向有偵查犯
    罪職務之公務員即雲林縣警察局勤務指揮中心受理警員劉寬
    座提出甲○○違反貪污治罪條例之告訴，虛構事實謊稱：其
    子陳明賢服務於北港分局擔任勤區警員，因遭甲○○督導查
    獲缺失，甲○○乃要求陳明賢購買茶葉相贈，即得免除申誡
    處分等不實事項，而向該管公務員誣告，因而誣告甲○○涉
    犯貪污治罪條例第4條第1項第5款之罪。嗣經雲林縣警察局
    指派該局督察室督察員張擎中調查，發覺甲○○並無上開檢
    舉內容所指情事，乃循報案電話通聯紀錄，查悉上情。
二、案經雲林縣警察局移送臺灣雲林地方法院檢察署檢察官偵查
    起訴。
    理  由
壹、證據能力部分：
    按被告以外之人於審判外之陳述雖不符刑事訴訟法第159條
    之1至之4等4條之規定，而經當事人於審判程序同意作為證
    據，法院審酌該言詞陳述或書面陳述作成時之情況，認為適
    當者，亦得為證據，刑事訴訟法第159條之5第1項定有明文
    。經查，認定被告犯罪事實所憑之下列證據，經檢察官及被
    告、辯護人於法院審理時明確表示對該等證據之證據能力不
    爭執，同意使用作為認定事實之依據；本院復審酌上開文書
    、言詞陳述作成時，較無人情施壓或干擾之情形，以之作為
    證據亦屬適當，是該等文書、陳述均具有證據能力。
貳、認定犯罪事實所依據的證據及理由：
一、訊據被告乙○○固不否認其於上開時間，撥打110 報案電話
    ，向受理警員謊稱甲○○要求所轄北港分局警員陳明賢購買
    茶葉相贈，即能免除申誡處分之事實，惟矢口否認有何誣告
    犯行，辯稱：當時母親病危，心情低落，而甲○○督導業務
    嚴厲，並常在同事面前對伊諷刺，伊才撥打報案電話，伊本
    意係在捉弄甲○○，並非意圖使其受刑事處分；且北港分局
    並無陳明賢之人，伊兒子尚在就學中，亦非從事警察工作，
    依該檢舉內容，亦無使甲○○受刑事處分之虞云云。經查：
  (一)
  (1)被告於93年10月11日14時23分許，以其使用之門號00000000
    00號行動電話撥打110報案，向有偵查犯罪職務之公務員即
    雲林縣警察局勤務指揮中心受理警員劉寬座報案等情，業據
    被告於原審審理時供承不諱（見原審卷第42 頁），復有雲
    林縣警察局勤務指揮中心110受理各類案件紀錄表1紙、同局
    調閱通聯及使用者資料申請單暨所附之查詢單明細各1份及
    內政部警政署刑事警察局94年1月11日刑鑑字第0940006171
    號鑑定書暨所附之乙○○聲譜分析結果表一覽表在卷可憑（
    見他字卷第6、22-24及第26-33頁）；而上開門號行動電話
    原係由袁琤雯申請，經柳和元轉交由被告使用中之事實，亦
    據證人袁琤雯、柳和元於警詢中證述一致（見他字卷第14、
    15、16頁），並與被告所供情節相符，均堪認定。
  (2)再被告撥打上開報案電話之地點，係在雲林縣元長鄉某處乙
    節，可由上開查詢單所載發話基地台為設置在「雲林縣元長
    鄉○○路1號2樓」之「元長元長台」等語（見他字卷第24頁
    ）可資佐證，被告雖辯稱其報案之地點係在雲林縣水林鎮○
    ○路某處，惟被告於原審供承：我當時係在備勤中，人均在
    北港地區，不敢跑太遠等語（見原審卷第46頁），是以其當
    時既在備勤中，倘離備勤地點過遠，恐有擅離職役而受行政
    懲處之虞，故其辯稱未離開北港地區一情，即有逃避行政責
    任之考量，可信度已不高；況且，本院依職權函詢中華電信
    股份有限公司行動通信分公司臺中營運處略覆稱：於93 年
    10月11日，在雲林縣水林鎮○○路上撥打行動電話，其服務
    之基地台為設在雲林縣北港鎮○○里○○路10 8之16號之「
    北港蘇秦台」，就該公司當時基地台網路而言，「元長元長
    台」不會涵蓋雲林縣水林鎮○○路等語，有該公司95年12
    月29日行中客服字第0950000050號函暨所附之待查事項說明
    1份在卷足稽（見原審卷第28-29頁），亦可認被告確係在雲
    林縣元長鄉某處，撥打上開報案電話。
  (二)被告於上開報案電話中，係稱其子陳明賢服務於北港分局擔
    任勤區警員，因遭該分局第四組組長甲○○查獲缺失，甲○
    ○即要求購買茶葉相贈，以免除申誡處分等情，有雲林縣警
    察局受理民眾110 報案譯文紀錄表1 份附卷可查（見他字卷
    第7 頁），而北港分局並無陳明賢警員，且甲○○亦未曾要
    求轄區警員購買茶葉相贈一情，亦據雲林縣警察局督察室派
    員調查屬實，並有證人許仟鴻、朱禎祥、吳寬明、甲○○訪
    問紀錄表、雲林縣警察局北港分局員警名冊及雲林縣警察局
    北港分局93年7 月2 日起至同年10月18日止由甲○○督導之
    戶口查察督導報告各1 份在卷可佐（見他字卷第9 頁、17-2
    1 頁及卷外附件6 之2） ，參以被告為北港分局宏仁派出所
    警員，復於本院自承知悉北港分局並無陳明賢之人，及不知
    甲○○曾否向警員索賄情事，堪認被告向110 報案檢舉之上
    開事實確屬虛妄。
  (三)至被告辯稱係因母親病危，心情不佳，又甲○○督導勤務嚴
    厲，致未能控制情緒，憤而撥打報案電話洩忿，純屬捉弄而
    已，無使甲○○受刑事處分之意圖云云。惟查：
  (1)被告於原審供稱：甲○○曾在同事面前嘲諷我，又其在裝備
    檢查時，僅有裝備稍不乾淨情事，惟因裝備檢查並無處分規
    定，甲○○即假戶口查察缺失名義，記我2次申誡；又曾因
    「值室」勤務服裝不整，遭甲○○處以申誡3次，然同次遭
    查獲未實際「值勤巡邏」之警員，甲○○卻僅處以申誡1 次
    ，顯不公平等語（見原審卷第50、52頁反面），可認被告因
    甲○○對其業務督導嚴厲、賞罰不公、公然嘲諷，心有不滿
    ，適足證被告有挾怨誣告甲○○之動機。
  (2)觀諸上開報案內容略載明：110 ，我要檢舉北港分局四組組
    長甲○○，我兒子在派出所擔任管區（警員），甲○○查到
    （缺失）要記申誡，表示若不要讓他處分，就要買茶葉來送
    ，否則就要處分，是我小孩回家講給我聽的，請你查查看，
    不查的話，我就去警政署檢舉等語（見他字卷第7 頁），佐
    以110 報案系統乃開放由一般人民於發現刑事案件時，撥打
    該號電話促請警方偵辦、處理，而以被告身為警察人員，並
    供承曾在勤務指揮中心服務過（見原審卷第51頁），其對上
    開無庸舉證之公眾週知事實，自亦知之甚稔，是以被告檢舉
    甲○○涉嫌以職務上之行為要求轄區警員給付賄賂之明確內
    容，必將使警方發動初步偵查作為，而有使甲○○受刑事調
    查及處分之意圖昭然若揭；況以被告復向受理警員恫稱若不
    處理本案，即轉向內政部警政署檢舉等情觀之，顯見被告當
    時積極要求追辦本案到底之決心，而非僅係玩笑言語，其有
    使人受刑事制裁之意圖，亦甚明確。
  (四)被告另辯稱北港分局無陳明賢之人，其子尚在學，甲○○並
    無因此即受刑事處分之虞云云。經查：
  (1)按刑法上誣告罪之成立，在主觀方面，固須申告者有使人受
    刑事或懲戒處分之意思，在客觀方面，尤須所虛構之事實足
    使被誣告人有受刑事或懲戒處分之危險，若申告他人有不法
    行為，而其行為在刑法上並非構成犯罪，則被誣告者既不因
    此而有受刑事訴追之虞，即難論申告者以誣告之罪（最高法
    院20年上字第1700號判例意旨參照）。換言之，申告者有使
    人受刑事處分之意思，其所虛構之事實，在刑法上構成犯罪
    ，受誣告者因此而有受刑事訴追之虞，即符合誣告罪之構成
    要件，所謂在刑法上並非構成犯罪，係指所誣之事實，純屬
    民事糾紛，受誣者當然即無受刑事訴追之危險性。再按公務
    員對於違背職務之行為，要求、期約或收受賄賂，或其他不
    正利益者，依貪污治罪條例第4條第1項第5款之規定為處無
    期徒刑或10年以上有期徒刑，得併科新臺幣1億元以下罰金
    。
  (2)經核上開被告檢舉甲○○向「陳明賢」索取茶葉以免申誡處
    分之內容，倘若屬實，則甲○○可能涉犯前揭貪污治罪條例
    第4條第1項第5款之違背職務賄賂罪嫌，即在刑法上構成犯
    罪，非僅當事人間之民事糾紛（如單純買賣之積欠貨款不還
    ），或無待調查、一望即知不能構成犯罪之事實（如張三在
    火星殺人），已有使甲○○受刑事處分之危險性。參以證人
    即負責調查甲○○有無涉嫌假藉職務索賄之雲林縣警察局督
    察員張擎中於原審證稱：本案檢舉內容涉及贈送茶葉及免於
    處分，係有關刑事犯罪，可由督察室或刑警隊調查後，再移
    送地方法院檢察署，亦可直接移送由地方法院檢察署偵查，
    本案情形，因長官要求除調查檢舉人外，亦須一併調查甲○
    ○，故著手調查曾因業務缺失而遭甲○○處分之北港分局同
    仁許仟鴻、朱禎祥、吳寬明，以釐清甲○○是否確有索賄情
    事，此乃調查之必然過程，倘本案經調查結果涉及貪瀆，仍
    應移送地方法院檢察署等語（見原審卷第47 -50頁），參諸
    雲林縣警察局督察室接獲本案檢舉電話後，係先核對北港分
    局員警名冊，發覺無「陳明賢」或「陳正賢」之人，即回撥
    檢舉電話聯繫檢舉人，再約談被告，經被告表示與甲○○無
    仇隙，亦未曾因戶口業務缺失而遭甲○○處分，續訪查甲○
    ○，亦否認有為檢舉內容行為，末則向許仟鴻等3位警員查
    證，調查結果，就甲○○有無涉犯刑法第122條或貪污治罪
    條例第4條第1項第5款之罪嫌部分，由證人張擎中簽擬會請
    法制室、刑警隊表示意見等情，有雲林縣警察局94年3月14
    日雲警刑一字第0940002003號函及雲林縣警察局案件調查摘
    要報告表各1份在卷可憑（見他字卷第1-2頁，及原審卷第61
    頁）。
  (3)綜此，北港分局有無「陳明賢」或「陳正賢」之人，乃翻閱
    警員名冊而無須大費周章即能輕易查得，若單純謂無「陳明
    賢」、「陳正賢」之人，甲○○即無受刑事處分之虞，則誣
    告罪即無成立之可能性（因申告人所指之「刑事犯罪事實」
    經調查結果必屬虛妄）；然雲林縣警察局督察室仍受命調出
    本案甲○○自93年7月2日起至同年10月18日止之戶口查察督
    導報告，業如上述，並逐一清查該報告中曾遭甲○○督導戶
    口缺失之警員（即被告、許仟鴻、朱偵祥及吳寬明），繼而
    就甲○○究有無向可能被影射為「陳明賢」、「陳正賢」之
    人即前揭曾遭甲○○督導戶口缺失之警員之被告、許仟鴻、
    朱偵祥及吳寬明等人訪查，並將調查結果彙整簽擬法制室、
    刑警隊表示意見，則職司偵查職務之公務員業已開啟刑事偵
    查程序，甲○○確已平白無故接受調查，依上開說明，甲○
    ○即有受刑事訴追之危險性，而與誣告罪之構成要件相符。
  (四)綜上所述，本案事證明確，被告所辯均不足採，被告犯行堪
    予認定，應予依法論科。至被告另聲請勘驗上訴人於前揭時
    地撥打110電話之錄音內容以認定被告並無使甲○○受刑事
    或懲戒處分之意圖，然關於110之內容已有錄音譯文附卷可
    參已如前述，且本院於前揭(三)中業經敘明認定被告有使人受
    刑事制裁之意圖之相關證據及依據，本院認本件事證已臻明
    確，已無再予勘驗之必要，併予敘明。
參、論罪科刑的理由：
一、
  (一)按行為後法律雖有修正，但其內容僅係形式上做文字之修正
    ，或僅係將法理明文化，或僅係易動法條項次時，因未涉及
    犯罪構成要件或處罰內容之變更，自非屬法律之變更，而無
    依刑法第2條第1項之規定予以比較新舊法之必要，惟修正後
    之內容如客觀上已涉及犯罪構成要件或處罰內容等實質上變
    更時，即屬法律之變更，而應依刑法第2條第1項之規定比較
    新舊法。至比較結果，如修正後之內容，依行為人所犯個案
    具體主觀上比較結果，認並無有利之情形時，依刑法第2條
    第1項前段之規定，即應適用舊法即行為時法，如有利於行
    為人時，則應依刑法第2條第1項後段之規定，適用新法即裁
    判時法，足見應否適用刑法第2條第1項之規定比較新舊法，
    應取決於修正後法條之實質內容，於客觀上是否已有變更為
    依據，而非取決於是否有利於行為人，至於究竟應適用行為
    時法或裁判時法，始應就行為人所犯個案做具體主觀上之比
    較以判斷新法是否有利於行為人，如新法有利於行為人，則
    應適用新法即裁判時法，如新法並無有利於行為人之情形時
    ，則應適用舊法即行為時法。
  (二)查刑法第10條第2項、第37條等條文已於94年2月2日修正公
    布，其中(1)第10條第2項由原先規定：「稱公務員者，謂依
    法令從事於公務之人員。」，修正為「稱公務員者，謂下列
    人員：一、依法令服務於國家、地方自治團體所屬機關而具
    有法定職務權限，以及其他依法令從事於公共事務，而具有
    法定職務權限者。二、受國家、地方自治團體所屬機關依法
    委託，從事與委託機關權限有關之公共事務者。」；(2)第37
    條已由「宣告死刑或無期徒刑者，宣告褫奪公權終身。宣告
    6月以上有期徒刑，依犯罪之性質認為有褫奪公權之必要者
    ，宣告褫奪公權1年以上10年以下。褫奪公權，於裁判時併
    宣告之；依第一項宣告褫奪公權者，自裁判確定時發生效力
    。依第二項宣告褫奪公權者，自主刑執行完畢或赦免之日起
    算」，修正為「宣告死刑或無期徒刑者，宣告褫奪公權終身
    。宣告1年以上有期徒刑，依犯罪之性質認為有褫奪公權之
    必要者，宣告1年以上10年以下褫奪公權。褫奪公權，於裁
    判時併宣告之。褫奪公權之宣告，自裁判確定時發生效力。
    依第二項宣告褫奪公權者，其期間自主刑執行完畢或赦免之
    日起算。但同時宣告緩刑者，其期間自裁判確定時起算之」
    ；並均自95年7月1日起施行。是依上開規定，被告行為後刑
    法第10條第2項、第37條等條文關於公務員之範疇及褫奪公
    權之內容，於客觀上均已發生實質上之變更，揆諸前開說明
    ，自應依新修正刑法第2條第1項之規定予以比較適用。則依
    上開規定，被告之身分，無論依新舊法之規定均屬公務員，
    ，修正後刑法第10條第2項之規定並非較有利於行為人；另
    關於褫奪公權部分，被告依貪污治罪條例第17條之規定，應
    宣告褫奪公權，從而無論依修正前、後刑法第37條之規定，
    所宣告之褫奪公權之期間並無不同，修正後現行之刑法第37
    條之規定並未有利於被告；經比較新舊法結果，新法之規定
    並無有利於被告之情形，依新修正刑法第2條第1項前段之規
    定，自應適用修正前刑法第10條第2項規定。
二、核被告所為，係犯刑法第169條第1項之誣告罪。又誣告他人
    犯本條例之罪者，依刑法規定加重其刑至二分之一，貪污治
    罪條例第16條第1項定有明文，本件被告乙○○為北港分局
    宏仁派出所警員，另甲○○則為北港分局第四組組長，有前
    揭雲林縣警察局北港分局員警名冊在卷可參，2人均為依據
    法令從事公務之人員，則被告誣指甲○○索賄犯罪，即屬誣
    告甲○○涉犯貪污治罪條例第4條第1項第5款之罪嫌，自應
    依貪污治罪條例第16條第1項之規定加重其刑。又同條例第
    17 條另規定：犯本條例之罪，宣告有期徒刑以上之刑者，
    並宣告褫奪公權。從而本件被告亦應依法宣告褫奪公權。
肆、撤銷改判之理由
一、原審依上開事證，予以論罪科刑，固非無據，然查：本件被
    告誣告甲○○涉犯貪污治罪條例第4條第1項第5款之罪嫌，
    應依貪污治罪條例第16條第1項之規定加重其刑，已如前述
    ，原審未依法加重其刑，尚有未合，另復未依同條例第17條
    之規定宣告褫奪公權，亦有未合。
二、被告上訴否認犯罪，而指摘原判決不當，為無理由，公訴人
    上訴意旨，認被告惡行重大原審量刑過輕，而指摘原判決不
    當，則為有理由，且原判決亦有前揭可議之處，自應由本院
    將原判決予以撤銷改判，以期適法，爰審酌被告身為警察，
    主觀上認甲○○對其勤務督導嚴勵、賞罰不公，竟不思自我
    反省，反誣指甲○○索賄犯罪，致使刑事偵查機關浪費無益
    資源，進行調查其所誣指之犯罪情節，對國家司法權之行使
    ，易致生錯誤之結果，亦有損受誣者之名譽，且於偵查中矢
    口否認撥打報案電話，不能知錯，惟念其迄原審法院審理時
    ，坦承部分犯行，甲○○未因該誣告行為，致受刑事追訴之
    結果，等一切情狀，量處如主文第2項所示之刑，併宣告褫
    奪公權。
伍、適用之法律
一、刑事訴訟法第369條第1項前段、第364條、第299條第1項前
    段。
二、貪污治罪條例第16條第1項、第17條。
三、新修正刑法第2條第1項前段、刑法第169條第1項、修正前刑
    法第37條第2項。
本案經檢察官謝錫和到庭執行職務。
中　　華　　民　　國　　96　　年　　7 　　月　　10　　日
                  刑事第四庭    審判長法　官 吳志誠
                                      法　官 陳珍如
                                      法　官 羅心芳
以上正本證明與原本無異。
如不服本判決，應於收受本判決後十日內向本院提出上訴書狀。
其未敘述上訴理由者並得於提起上訴後十日內向本院補提理由書
狀（均須按他造當事人之人數附繕本）「切勿逕送上級法院」。
　　　　　　　　　　　　　　　　　　　書記官 蔡振豐
中　　華　　民　　國　　96　　年　　7 　　月　　10　　日
附錄本案論罪科刑法條全文：
刑法第169條第1項
意圖他人受刑事或懲戒處分，向該管公務員誣告者，處7年以下
有期徒刑。
